【裁判字號】    98,台上,5344
【裁判日期】    980917
【裁判案由】    殺人未遂等罪
【裁判全文】
最高法院刑事判決            九十八年度台上字第五三四四號
上  訴  人  乙○○
            甲○○
上 列一 人
選任辯護人  張瑞釗律師
上列上訴人等因殺人未遂等罪案件，不服台灣高等法院中華民國
九十六年四月四日第二審判決（九十六年度上訴字第一八六號，
起訴案號：台灣宜蘭地方法院檢察署九十四年度核退偵字第一六
二號），提起上訴，本院判決如下：
    主  文
上訴駁回。
    理  由
按刑事訴訟法第三百七十七條規定：上訴於第三審法院，非以判
決違背法令為理由，不得為之。是提起第三審上訴，應以原判決
違背法令為理由，係屬法定要件。如果上訴理由書狀並未依據卷
內訴訟資料，具體指摘原判決不適用何種法則或如何適用不當，
或所指摘原判決違法情事，顯與法律規定得為第三審上訴理由之
違法情形，不相適合時，均應認其上訴為違背法律上之程式，予
以駁回。本件原審經審理結果，認為上訴人乙○○有原判決事實
欄所載未經許可持有具殺傷力之仿BERETTA 廠Ｍ九型半自動手槍
之改造手槍（含彈匣一個，槍枝管制編號：0000000000號，下稱
Ａ槍）、仿BERETTA 廠84型半自動手槍之改造手槍（含彈匣一個
，槍枝管制編號：0000000000號，下稱Ｂ槍）各一把及子彈之犯
行。上訴人甲○○於民國九十四年七月二十日凌晨，因與同在宜
蘭縣羅東鎮○○路「鶯聲茶坊」飲酒消費之丙○○等人發生爭執
，為求自保，遂向乙○○拿取內裝子彈之Ａ槍而共同持有之，嗣
甲○○遭丙○○追打，單獨基於殺人意思之過當防衛方法，持Ａ
槍朝丙○○射擊一發，擊中丙○○左手臂，致其左肱骨開放式粉
碎性骨折，經醫治並未致命。以上各情，均為明確，因而維持第
一審之科刑判決（於為刑法新舊比較後，分別依想像競合犯及自
首等規定，從一重論乙○○以共同未經許可，持有可發射子彈具
有殺傷力之槍枝罪，處有期徒刑貳年，併科罰金新台幣＜下同＞
伍萬元，並諭知罰金易服勞役折算之標準，及為相關沒收之宣告
；並依想像競合犯、防衛過當及修正前刑法牽連犯、自首等規定
，從一重論甲○○以殺人未遂罪，處有期徒刑貳年，及為相關沒
收之宣告），駁回上訴人等在第二審之上訴。已詳敘其調查、取
捨證據之結果及憑以認定犯罪事實之心證理由。並就甲○○否認
具殺人犯意之辯詞認非可採，予以論述及指駁。乙○○上訴意旨
略稱：乙○○與甲○○於案發後即向警自首，繳交持有之Ａ槍及
子彈，此為原判決所認定之事實；然乙○○尚於九十四年七月二
十日警方調查時，陳稱Ｂ槍（及子彈，下同）係遭現場打鬥之人
張炳芳撿走，供出該槍、彈之去向，及指認張某口卡，警方遂查
獲Ｂ槍，原審未併依槍砲彈藥刀械管制條例第十八條後段規定減
輕或免除其刑，有判決不適用法則或適用法則不當之違法等語。
甲○○上訴意旨略稱：(1)甲○○與丙○○並無仇恨，因遭丙○○
持棍棒追打，為有效防衛自己，乃朝其膝蓋下方開槍，且於追逐
過程中相當緊張，持槍姿勢不正確，始誤擊對方，並無殺人之故
意。原判決既認定甲○○身處危境，出於防衛之意思而朝丙○○
開槍，卻又認其具殺人之故意，有理由矛盾之違法。(2)本件業經
和解，並經被害人撤回告訴，原審未審酌刑法第五十七條之規定
從輕論科，猶判處有期徒刑二年，無法令人甘服等語。惟查：(一)
、槍砲彈藥刀械管制條例第十八條第一項規定：「犯本條例之罪
自首，並報繳其持有之全部槍砲、彈藥、刀械者，減輕或免除其
刑；其已移轉持有而據實供述全部槍砲、彈藥、刀械之來源或去
向，因而查獲者，亦同。」即除自首之外，尚須有「報繳全部槍
砲、彈藥、刀械」或「據實供述全部槍砲彈藥、刀械之來源或去
向，因而查獲」者，始有其適用。乙○○於九十四年七月二十日
警詢時（詢問時間：同日十八時至十九時五分）係稱：案發當時
，伊見甲○○手上持一把槍、腰際插著一把槍，作勢要嚇阻對方
滋事，伊恐傷到人，趨前搶下甲○○手上Ｂ槍，遭張炳芳持球棒
擊中右手臂掉落現場被人撿走了，伊不知道被（何）人撿走了等
語，嗣始指認警方提供張炳芳照片為撿走Ｂ槍之人無誤；然此前
，張炳芳已於同日警詢時（詢問時間：同日十六時至十七時）表
明其主動向警方繳交在現場拾獲Ｂ槍之情，有各該警詢筆錄可按
。顯然乙○○供出Ｂ槍去向之前，早經張炳芳主動將Ｂ槍繳交警
方處理，警方並非依乙○○之供述而查獲Ｂ槍，乙○○所為並不
合上引槍砲彈藥刀械管制條例之規定，原判決未適用該規定減輕
或免除其刑，於法自無違誤。(二)、採證認事、取捨證據及證據證
明力之判斷，乃事實審法院之職權，苟其採證認事之論斷無違證
據法則，即不容任意指為違法。原判決認定甲○○持Ａ槍朝丙○
○射擊一發，擊中丙○○左手臂，具殺人之犯意，係依丙○○於
偵查中陳稱：伊在後追趕甲○○，甲○○轉身往後開槍，伊就中
槍了等語，詹新養於偵、審中亦證稱：伊當時見持槍之人是「槍
口平平的擊發」、「火花也是平平的射出去」，當時二人距離約
三十公尺等語，及有詹新養於偵查中模擬甲○○持槍射擊動作之
照片二張在卷可參；且該子彈貫穿路徑，以Ｘ光判斷為平行射入
之可能性較高，亦有財團法人羅東博愛醫院九十四年十二月二十
一日（九十四）羅博醫字第2005120186號函在卷可稽。則甲○○
當時以槍口平行之方式，在約三十公尺之近距離內朝丙○○射擊
，依槍、彈之危險性，自已預見有致人死亡之可能，足認其係具
殺人之故意而朝丙○○開槍。甲○○所辯無殺人犯意云云，要屬
卸責之詞，不足採信。復依當時情狀，甲○○遭持棍棒之丙○○
追打，顯處於現實不法侵害之危險狀態，其於追逐過程中對空鳴
槍未果，乃轉身朝丙○○射擊，此舉固屬有效之防衛行為，然有
效之防衛行為尚可包括對地鳴槍、或單純以槍口朝向丙○○，喝
阻其追趕，甚或於不得已時朝其腳部膝蓋以下部位擊發等最小損
害之防衛手段，甲○○卻逕以槍口平行方式於近距離內朝丙○○
上身射擊，所為防衛，顯逾必要程度，難謂非防衛過當，不得阻
卻行為之違法性，其殺人未遂犯行應堪認定等情。俱經說明審認
、論駁綦詳，所為推理論斷衡諸經驗及論理等證據法則皆無違背
，不容指為違法及有何論斷上之矛盾。第一審並已說明其審酌量
刑之情形，及在法定刑度內而為量刑，無逾越法律規定範圍或濫
用權限情事，甲○○泛指原判決未依刑法第五十七條規定而為量
刑，亦無足取。經核上訴意旨，俱係置原判決所為明白論斷於不
顧，仍持已為原判決指駁之陳詞，專憑己意再事爭辯，或任意指
摘原判決違法，難認已符合首揭法定之第三審上訴要件。本件上
訴違背法律上之程式，均應予駁回。
據上論結，應依刑事訴訟法第三百九十五條前段，判決如主文。
中    華    民    國  九十八  年    九    月   十七   日
                      最高法院刑事第九庭
                          審判長法官  邵  燕  玲
                                法官  李  伯  道
                                法官  孫  增  同
                                法官  李  英  勇
                                法官  李  錦  樑
      本件正本證明與原本無異
                                      書  記  官
中    華    民    國  九十八  年    九    月  二十三  日
                                                    Ｒ


司法院資訊處製作；財團法人民間司法改革基金會備份。
